臺灣苗栗地方法院刑事判決
110年度金訴字第66號
公  訴  人  臺灣苗栗地方檢察署檢察官
被      告  湯宜峯


            賴以曜

                    籍設臺中市豐原區市○路0號（臺中○○○○○○○○○）

上列被告等因違反洗錢防制法等案件，經檢察官提起公訴（110
年度偵字第894號），本院判決如下：
    主    文
甲○○幫助犯洗錢防制法第十四條第一項之一般洗錢罪，處有期徒
刑參月，併科罰金新臺幣壹萬元，罰金如易服勞役，以新臺幣壹
仟元折算壹日。未扣案犯罪所得新臺幣柒仟元沒收，於全部或一
部不能沒收或不宜執行沒收時，追徵其價額。
丙○○幫助犯洗錢防制法第十四條第一項之一般洗錢罪，處有期徒
刑貳月，併科罰金新臺幣壹萬元，罰金如易服勞役，以新臺幣壹
仟元折算壹日。
    犯罪事實
一、甲○○、丙○○可預見提供金融帳戶存摺、提款卡及密碼予他人
    使用，足供他人作為實施詐欺取財及洗錢犯罪之工具，竟仍
    分別基於幫助詐欺取財及掩飾犯罪所得去向之不確定故意，
    由甲○○於民國109年2月2日下午8時57分前某時許，在臺中豐
    原廟口夜市，將其申辦之中華郵政股份有限公司帳號000000
    00000000號帳戶（下稱本案帳戶）之存摺、提款卡及記載密
    碼之紙張交付予丙○○，並收受丙○○給付之對價新臺幣（下同
    ）7千元後，再由丙○○在臺灣地區不詳地點，轉交予真實姓
    名、年籍不詳之成年人（無證據證明為兒童或少年）。該人
    取得上開帳戶之存摺、提款卡及密碼後，即基於意圖為自己
    不法所有之詐欺取財犯意，先以Instagram軟體刊登投資獲
    利之不實訊息，適乙○○於109年2月2日下午3時許上網瀏覽上
    開訊息，並依所載連結以LINE通訊軟體與帳號名稱「我94甯
    甯女神」（無證據證明與取得本案帳戶存摺、提款卡及密碼
    者為不同人）聯繫後，再向乙○○佯稱可代為投資操盤獲利為
    由，致乙○○陷於錯誤，遂於同日下午8時57分許，以網路轉
    帳3千元至本案帳戶內，並旋遭提領殆盡，據此掩飾犯罪所
    得之去向。嗣乙○○事後查覺有異報警處理，經警循線查悉上
    情。
二、案經乙○○訴由苗栗縣警察局大湖分局報告臺灣苗栗地方檢察
    署檢察官偵查起訴。
    理    由
壹、證據能力部分
一、被告以外之人於審判外之言詞或書面陳述，除法律有規定者
    外，不得作為證據；被告以外之人於審判外之陳述，雖不符
    刑事訴訟法第159條之1至第159條之4之規定，而經當事人於
    審判程序同意作為證據，法院審酌該言詞陳述或書面陳述作
    成時之情況，認為適當者，亦得為證據，刑事訴訟法第159
    條第1項、第159條之5第1項分別定有明文。查本案所引被告
    以外之人於審判外之供述，經被告甲○○、丙○○均表示同意作
    為證據（見本院卷第41頁、第55頁），本院審酌該等陳述無
    證明力明顯過低之情事，且依製作時之情況，尚無違法不當
    之瑕疵，認作為證據應屬適當，是得為證據。
二、被告所為不利於己之供述，無出於強暴、脅迫、利誘、詐欺
    、疲勞訊問、違法羈押或其他不正之方法，亦非違反法定障
    礙事由經過期間不得訊問或告知義務規定而為，依刑事訴訟
    法第156條第1項、第158條之2規定，應有證據能力。
三、本案所引非供述證據，無違反法定程序而取得之情形，依刑
    事訴訟法第158條之4反面規定，得為證據。
貳、認定犯罪事實所憑證據及其理由
一、被告丙○○部分
　　訊據被告丙○○對上開犯罪事實（除給付予被告甲○○之7千元
    為對價外，詳下述）於審理中坦承不諱（見本院卷第51至第
    56頁、第84頁至第85頁），核與證人即被告甲○○於警詢、偵
    訊及審理中、證人即告訴人乙○○於警詢中證述之情節均大致
    相符（見臺灣苗栗地方檢察署110年度偵字第894號卷，下稱
    偵卷，第21頁至第40頁、第169頁至第171頁、第245頁至第2
    48頁；本院卷第35頁至第42頁、第84頁至第86頁），並有帳
    戶個資檢視、客戶歷史交易清單、內政部警政署反詐騙諮詢
    專線紀錄表、高雄市政府警察局鳳山分局文山派出所受理詐
    騙帳戶通報警示簡便格式表、受理刑事案件報案三聯單、受
    理各類案件紀錄表、金融機構聯防機制通報單、LINE通訊軟
    體訊息及網路郵局轉帳截圖在卷可稽（見偵卷第49頁至第51
    頁、第59頁、第67頁、第81頁至第97頁、第132頁至第155頁
    ）。足認被告丙○○之自白與事實相符，堪以採信。
二、被告甲○○部分
　　訊據被告固坦承有交付本案帳戶之存摺、提款卡及記載密碼
    之紙張交付予被告丙○○，並收受丙○○給付之7千元之事實，
    惟矢口否認有何幫助一般洗錢及幫助詐欺取財犯行，辯稱：
    丙○○說他朋友在上網操盤，伊交存摺、提款卡及密碼給他可
    以賺利潤，伊才交給他，7千元則是他還伊之前的欠款云云
    （見本院卷第35頁至第42頁、第84頁至第86頁）。經查：
　㈠被告甲○○於109年2月2日下午8時57分前某時許，在臺中豐原
    廟口夜市，將其申辦之中華郵政股份有限公司帳號00000000
    000000號帳戶之存摺、提款卡及記載密碼之紙張交付予被告
    丙○○，並收受被告丙○○給付之7千元乙節，業據被告甲○○供
    承在卷（見偵卷第21頁至第29頁、第169頁至第171頁、第24
    5頁至第248頁；本院卷第35頁至第42頁、第84頁至第86頁）
    ，並經證人即被告丙○○於偵訊、審理中證述明確（見偵卷第
    245頁至第248頁；本院卷第51至第56頁、第84頁至第85頁）
    ，且有帳戶個資檢視在卷可稽（見偵卷第133頁至第135頁）
    。又真實姓名、年籍不詳之成年人（無證據證明為兒童或少
    年），先以Instagram軟體刊登投資獲利之不實訊息，適告
    訴人乙○○於109年2月2日下午3時許上網瀏覽上開訊息，並依
    所載連結以LINE通訊軟體與帳號名稱「我94甯甯女神」（無
    證據證明與取得本案帳戶存摺、提款卡及密碼者為不同人）
    聯繫後，再向告訴人佯稱可代為投資操盤獲利為由，致告訴
    人陷於錯誤，遂於同日下午8時57分許，以網路轉帳3千元至
    本案帳戶內，並旋遭提領殆盡乙節，為被告甲○○所不爭執（
    見本院卷第40頁、第84頁），並經證人即告訴人於警詢中證
    述明確（見偵卷第31頁至第40頁），且有客戶歷史交易清單
    、內政部警政署反詐騙諮詢專線紀錄表、高雄市政府警察局
    鳳山分局文山派出所受理詐騙帳戶通報警示簡便格式表、受
    理刑事案件報案三聯單、受理各類案件紀錄表、金融機構聯
    防機制通報單、LINE通訊軟體訊息及網路郵局轉帳截圖在卷
    可稽（見偵卷第49頁至第51頁、第59頁、第67頁、第81頁至
    第97頁、第132頁、第137頁至第155頁）。是此部分事實，
    應堪認定。
　㈡刑法上之故意，分為直接故意（或稱積極故意、確定故意）
    與間接故意（或稱消極故意、不確定故意）二種；「直接故
    意」，係指行為人主觀上明知其行為將發生某種犯罪事實，
    卻有使該犯罪事實發生之積極意圖而言；而「間接故意」，
    則係指行為人並無使某種犯罪事實發生之積極意圖，但其主
    觀上已預見因其行為有可能發生該犯罪事實，惟縱使發生該
    犯罪事實，亦不違背其本意而容許其發生之謂（最高法院10
    2年度台上字第750號判決意旨參照）。倘行為人將帳戶交付
    他人時，主觀上已預見此舉可能使帳戶成為他人遂行犯罪之
    工具，猶同意交付，則其主觀心態於法律評價上即與默認犯
    罪結果之發生無異，而屬「間接故意」。行為人可能因各種
    理由，如輕信他人商借帳戶之託詞，或落入他人抓準求職或
    貸款殷切之心理所設下之陷阱，而將帳戶輕率交付他人。行
    為人就此固認自身具被害人之性質，然若其於交付帳戶時，
    主觀上已預見帳戶可能成為犯罪工具，仍交付他人使用，已
    能彰顯具有「縱成為犯罪工具亦與本意無違」之心態，自不
    會因行為人自認係落入他人所設之陷阱，而阻卻其交付時便
    有幫助犯罪「間接故意」之成立。換言之，判斷行為人主觀
    上是否具有「間接故意」，係其於交付時之主觀心態，是否
    已預見帳戶將可能供他人犯罪之用。是行為人主觀上有無幫
    助犯罪之未必故意，與其是否因「受騙」而交付帳戶，二者
    並非互斥，不容混淆（臺灣高等法院臺中分院108年度金上
    訴字第1479號判決意旨參照）。又幫助犯之成立，以行為人
    主觀上認識被幫助者，正欲從事犯罪或係正在從事犯罪，且
    該犯罪有既遂可能，而其行為足以幫助他人實現構成要件者
    ，即具有幫助故意，並不以行為人確知被幫助者係犯何罪名
    為必要（臺灣高等法院臺中分院110年金上訴字第12號判決
    意旨參照）。故被告甲○○辯稱：被告丙○○告知伊提供帳戶後
    ，可透過友人上網操盤賺取獲利云云，縱令屬實，若其主觀
    上已預見本案帳戶可能成為遂行犯罪之工具，猶輕率交付他
    人，仍無從解免所應負之幫助罪責：
　⒈金融帳戶事關存戶個人財產權益之保障，屬個人理財工具，
    若與存摺、提款卡及密碼結合，專屬性、私密性更形提高，
    倘非存戶本人或與之具密切親誼關係者，難認有何正當理由
    可自由使用該帳戶之存摺、提款卡，且稍具通常社會歷練與
    經驗法則之一般人，均應有妥為保管該些物品，縱有特殊情
    況致須將之交付予不具密切親誼之人時，必當深入瞭解該他
    人之可靠性與用途，以防止遭他人違反自己意願或不法使用
    之常識，且存摺、提款卡及密碼等有關個人財產及身分之物
    品，如淪落於不明人士手中，極易遭利用為與財產犯罪有關
    之工具。又金融帳戶之存摺、提款卡及密碼，僅係供使用人
    作為存款、提款、匯款或轉帳之工具，一般人在正常情況下
    ，均得自行向銀行申請開立金融帳戶，而領取帳戶存摺、提
    款卡使用，並無任何特定身分之限制，苟非意在將帳戶作為
    犯罪之不法目的或掩飾真實身分，實無蒐集他人帳戶之必要
    ；況近來以各種理由，撥打電話至一般民眾行動電話或住家
    ，佯稱退稅、欠款、查詢帳戶、中獎，或如同本案假冒網路
    購物賣家騙稱付款方式設定有誤等詐欺取財之犯罪類型層出
    不窮，而該等犯罪，多數均利用人頭帳戶作為出入帳戶，已
    經媒體廣為披載，而為一般社會大眾所知悉。查被告甲○○於
    交付本案帳戶存摺、提款卡及密碼時已成年，且於偵訊及審
    理中陳稱：學歷為高中畢業，已出社會約10年，曾任職保全
    、工作內容是管制砂石車進出、日薪1,400元、自上午6時許
    起至下午6時許止，及工廠、工地、搬水果工人、跑聯結車
    等工作等語（見偵卷第169頁；本院卷第38頁、第87頁），
    顯有一定智識程度及多年社會經驗，為具備通常事理能力之
    成年人，對於存摺、提款卡及密碼，理當小心謹慎保管，且
    對媒體、政府防範人頭帳戶之宣導，應難諉為不知。再者，
    被告甲○○於審理中陳稱：交付本案帳戶存摺、提款卡及密碼
    時，該帳戶內沒多少錢等語（見本院卷第38頁），要與一般
    提供人頭帳戶內僅有零錢餘額之情形相符，並益徵被告甲○○
    知悉他人取得本案帳戶後，已無管領、支配之餘地，日後甚
    或無法取回，若所提供帳戶內尚餘有款項，即恐遭提領而受
    有損害，故僅願提供餘額甚少之帳戶。顯見被告甲○○對於提
    供本案帳戶可能遭他人用於不法財產犯罪乙事，抱持因其自
    身應無損失之虞，縱令該帳戶被持為財產犯罪使用亦不違背
    其本意而容許其發生，而有不確定故意甚明。
　⒉被告甲○○於警詢及偵訊中陳稱：丙○○說他們公司是做博弈、
    夾娃娃機及線上高價精品拍賣等業務，需要租借帳戶來逃稅
    等語（見偵卷第25頁至第27頁、第170頁至第171頁）；於審
    理中始陳稱：丙○○說他朋友在上網操盤，伊交存摺、提款卡
    及密碼給他可以賺利潤等語（見本院卷第36頁至第37頁、第
    86頁）。足見被告甲○○對於交付本案帳戶存摺、提款卡及密
    碼之原因究竟為何，前後供述歧異不一，顯屬可疑。再者，
    被告甲○○於審理中陳稱：操盤是賺1、2個月後之價差，伊沒
    有付出任何金錢等語（見本院卷第86頁）。足見其所辯稱之
    「上網操盤」，除交付本案帳戶外，竟無需投入任何資金成
    本，即可賺取價差等利潤，顯有報酬與投入成本（即本案帳
    戶）高度不相當之情事，而與社會常情相悖，任一如被告甲○○般曾有社會正當工作經驗之人，當可判斷所提供之帳戶將
    用以從事不法行為之高度可能。是被告甲○○所辯，要無足採
    。此外，一般人在正常情況下，均得向各銀行申請開立複數
    金融帳戶，被告甲○○卻願以7千元之對價（詳下述）提供本
    案帳戶，自有蹊蹺，若非可預見他人將以該帳戶獲取犯罪不
    法利益，並藉此掩飾真實身分，實難認有收受如此高額報酬
    之必要。又被告甲○○交付本案帳戶存摺、提款卡及密碼後，
    實無法控制他人於取得後係用於何種犯罪行為，是縱聽信係
    用於上網操盤或逃稅，然如將之用於詐欺取財犯罪，被告甲○○亦無法為任何防止之舉措，且對此後果並非無法預見，卻
    在無任何可確保帳戶不淪為詐欺取財犯罪所用之情況下，仍
    交付本案帳戶存摺、提款卡及密碼，顯見被告甲○○對於可能
    發生詐欺取財不法犯罪一事抱持縱令所提供本案帳戶遭持為
    詐欺取財犯罪使用亦無妨之容任心理，而有詐欺取財之間接
    故意，至為灼然。
　⒊金融帳戶乃個人理財工具，依我國現狀，申設帳戶並無任何
    特殊限制，且可於不同之金融機構申請多數帳戶使用，是依
    一般人之社會通念，若見他人不以自己名義申請帳戶，反而
    取得別人之帳戶以供使用，並要求提供提款卡及告知密碼，
    則提供帳戶者主觀上如認識該帳戶可能作為收受及提領特定
    犯罪所得使用，他人提領後即產生遮斷資金流動軌跡以逃避
    國家追訴、處罰之效果，仍基於幫助之犯意而提供，應論以
    幫助犯洗錢防制法第14條第1項之一般洗錢罪（最高法院108
    年度台上大字第3101號裁定意旨參照）。查被告甲○○於提供
    本案帳戶時，依帳戶係存款、提款、匯款或轉帳之工具以觀
    ，衡情其應已認知該帳戶內將有非其個人款項進出。再本案
    帳戶之戶名既為被告甲○○，則轉入該帳戶之款項雖外觀上係
    顯示由被告甲○○取得，然實際上係由掌控該帳戶之真實姓名
    、年籍不詳之成年人所提領，而無從查得犯罪所得之實際去
    向，形成金流斷點，因而產生掩飾犯罪所得去向之效果乙節
    ，被告甲○○依其智識程度、社會經驗，對上情難諉為不知，
    應為其主觀上所得預見，竟仍交付本案帳戶，顯有縱令該帳
    戶被持為洗錢犯罪使用亦不違背其本意而容許其發生，而有
    不確定故意甚明。又被告甲○○固無收受、持有或使用特定犯
    罪所得之情形，且無積極之移轉或變更特定犯罪所得之行為
    ，非屬洗錢防制法第2條第1款、第3款所稱之洗錢行為，惟
    其提供本案帳戶之行為，確已對詐欺取財正犯提領告訴人轉
    入該帳戶之款項而造成金流斷點之洗錢行為提供助力，自應
    論以幫助犯同法第14條第1項之一般洗錢罪。
　㈢被告甲○○於警詢及偵訊中陳稱：伊提供本案帳戶，丙○○1年給
    伊7千元等語（見偵卷第23頁至第25頁、第170頁、第171頁
    ）；於審理中始辯稱：丙○○給的7千元是他還伊之前的欠款
    ，伊主觀上誤認那是提供帳戶的代價等語（見本院卷第36頁
    至第38頁、第86頁）。足見被告甲○○對於7千元是否係被告
    丙○○償還之借款，前後供述相互矛盾，顯屬可疑。再者，被
    告甲○○於偵訊中明確陳稱：「丙○○沒有欠我債務」等語（見
    偵卷第246頁），且其雖於審理中改稱：丙○○是2年前向伊借
    了1萬多元都沒還（見本院卷第86頁），惟與被告丙○○於審
    理中陳稱：伊跟甲○○是當兵時認識的，當時欠他1萬多元，
    退伍後偶而才聯繫，隔了快10年才還等語之情節歧異不一（
    見本院卷第52頁）。又衡情倘為清償借款，還款者應會確切
    表明，以免誤會，被告甲○○豈會將清償借款誤為提供帳戶之
    代價，是此部分辯解顯與常情相悖，不足採信。又被告甲○○
    可預見所提供之本案帳戶將用以從事詐欺取財及掩飾犯罪所
    得去向等不法行為之高度可能，業經認定如前，是被告甲○○
    當有為此收受高額報酬之動機。故被告甲○○於警詢及偵訊中
    陳稱7千元係提供本案帳戶之對價等語，顯較可採，此節堪
    予認定。
三、綜上所述，本件事證明確，被告等犯行洵堪認定，均應予依
    法論科。
參、論罪科刑
一、核被告等所為，均係犯刑法第30條第1項前段、洗錢防制法
    第14條第1項之幫助一般洗錢罪，及刑法第30條第1項前段、
    刑法第339條第1項之幫助詐欺取財罪。又依全卷資料，無證
    據足認本案詐欺取財正犯已達3人以上，且被告等對此及詐
    欺取財正犯係以網際網路對公眾散布而施行詐術乙節已明知
    或可得預見，本於罪證有疑利益歸於被告之原則，自無從認
    定其等係幫助犯刑法第339條之4第1項第2款、第3款之加重
    詐欺取財罪。再幫助犯係從犯，係從屬於正犯而成立；刑法
    第28條之共同正犯，係指2人以上共同實行犯罪之行為者而
    言，幫助他人犯罪，並非實施正犯，在事實上雖有2人以上
    共同幫助犯罪，要亦各負幫助罪責，而無適用該條之餘地；
    刑法上既無「共同幫助」之情，當亦無「幫助共同」之可言
    （最高法院95年台上字第6767號判決意旨參照），附此敘明
    。
二、被告等以單一交付存摺、提款卡及密碼之行為，同時觸犯幫
    助一般洗錢罪及幫助詐欺取財罪，為想像競合犯，均應依刑
    法第55條規定，從一重以幫助犯一般洗錢罪處斷。
三、被告等基於幫助犯意而實施一般洗錢罪及詐欺取財罪構成要
    件以外之行為，為幫助犯，爰依刑法第30條第2項規定，均
    按正犯之刑減輕。又被告丙○○於審判中自白幫助犯一般洗錢
    罪，爰依洗錢防制法第16條第2項規定減輕其刑，並依法遞
    減之。
四、爰以行為人之責任為基礎，審酌被告等提供存摺、提款卡及
    密碼等，幫助正犯遂行一般洗錢及詐欺取財犯行，使其得以
    製造金流斷點、隱匿真實身分，減少遭查獲風險，助長犯罪
    風氣，影響社會、經濟秩序，造成告訴人財產受有損害，應
    予非難，兼衡犯罪之動機、目的、手段、情節、遭詐騙數額
    ，及被告甲○○犯後僅坦承客觀事實、被告丙○○於審理中坦承
    犯行之態度，暨被告甲○○自承高中畢業之智識程度、無業之
    生活狀況，被告丙○○自承國中畢業之智識程度、職粗工、日
    薪1千元、尚有父親需照顧扶養之生活狀況等一切情狀（見
    本院卷第87頁），分別量處如主文所示之刑，併均諭知易服
    勞役之折算標準，以示懲儆。
肆、沒收
一、被告甲○○交付存摺、提款卡及密碼之得款7千元，業經認定
    如前，屬犯罪所得，且未據扣案，應依刑法第38條之1第1項
    前段、第3項規定，諭知沒收，並於全部或一部不能沒收或
    不宜執行沒收時，追徵其價額。
二、洗錢防制法第18條第1項固規定「犯第14條之罪，其所移轉
    、變更、掩飾、隱匿、收受、取得、持有、使用之財物或財
    產上利益，沒收之」，惟被告等非實際領款者，無掩飾詐欺
    取財犯罪所得之犯行，非洗錢防制法第14條第1項之正犯，
    自無上開條文適用，附此敘明。
據上論斷，應依刑事訴訟法第299條第1項前段，洗錢防制法第14
條第1項、第16條第2項，刑法第11條前段、第30條第1項前段、
第2項、第339條第1項、第55條、第42條第3項、第38條之1第1項
前段、第3項，刑法施行法第1條之1第1項，判決如主文。
本案經檢察官呂宜臻提起公訴，檢察官蕭慶賢到庭執行職務。
中　　華　　民　　國　　110 　年　　12　　月　　8 　　日
                  刑事第三庭  審判長法  官  林卉聆
                                    法  官  林信宇
                                    法  官  魏正杰
以上正本證明與原本無異。　　　　　　　　　　　　　　　　如不服本判決應於收受判決後20日內向本院提出上訴書狀，並應敘述具體理由。其未敘述上訴理由者，應於上訴期間屆滿後20日內向本院補提理由書(均須按他造當事人之人數附繕本)「切勿逕送上級法院」。告訴人或被害人如對本判決不服者，應具備理由請求檢察官上訴，其上訴期間之計算係以檢察官收受判決正本之日期為準。　　　　　　　　　　　　　　　　　　　　　　　　　　　　　　　　　　　　         書記官　巫  穎
中　　華　　民　　國　　110 　年　　12　　月　　8 　　日
附錄論罪科刑法條全文：
洗錢防制法第14條
有第二條各款所列洗錢行為者，處7年以下有期徒刑，併科新臺
幣5百萬元以下罰金。
前項之未遂犯罰之。
前二項情形，不得科以超過其特定犯罪所定最重本刑之刑。

中華民國刑法第339條
意圖為自己或第三人不法之所有，以詐術使人將本人或第三人之
物交付者，處5年以下有期徒刑、拘役或科或併科50萬元以下罰
金。
以前項方法得財產上不法之利益或使第三人得之者，亦同。
前二項之未遂犯罰之。